臺灣高等法院高雄分院民事判決　九十二年度上易字第三二九號
　　　上　訴　人　　乙○○
　　　訴訟代理人　　甲○○
　　　被　上訴人　　陸軍總司令部
　　　　　　　　　　應受送達處.
　　　法定代理人　　丙○○　　.
　　　訴訟代理人　　曾清山律師
　　　複代　理　人　莊孝襄律師
　　　　　　　　　　戊○○
　　　　　　　　　　應受送達處.
　　　　　　　　　　丁○○
　　　　　　　　　　應受送達處.
當事人間地上權登記等事件，上訴人對於中華民國九十二年十月十三日臺灣高雄地方法院
九十二年訴字第一二五五號第一審判決提起上訴，本院於九十三年九月十四日言詞辯論終
結，判決如下：
　　　主　　　文
上訴駁回。
第二審訴訟費用由上訴人負擔。
　　　事實及理由
一、被上訴人之法定代理人已於九十三年五月十四日變更為丙○○，此有國防部九十三年
    五月十四日睦睆字第０九三０００九四八七號令一份在卷可稽，茲該法定代理人聲明
    承受訴訟，核無不合，應予准許。又上訴人經合法通知，未於言詞辯論期日到場，核
    無民事訴訟法第三百八十六條各款所列情形，爰依被上訴人之聲請，由其一造辯論而
    為判決，另按確認法律關係之訴，非原告有即受確認判決之法律上利益者，不得提起
    之，民事訴訟法第二百四十七條第一項前段定有明文。而所謂即受確認判決之法律上
    利益，係指就為訴訟標的之權利或法律關係之成立或存在與否不明確而有爭執，原告
    主觀上認其在法律上之地位有不安之狀態存在，且此種不安之狀態，能以確認判決將
    之除去者而言，若縱經法院判決確認，亦不能除去其不安之狀態者，即難認有即受確
    認判決之法律上利益。本件上訴人以其時效取得坐落高雄縣大寮鄉○○段一一０八地
    號內，如附圖(一)所示面積０．五四四二公頃土地（以下簡稱系爭土地）地上權，聲請
    高雄縣大寮地政事務所登記為地上權人，遭該所駁回。而被上訴人於本件訴訟中亦否
    認上訴人時效取得地上權，並另案被上訴人起訴請求拆屋還地，是上訴人請求確認其
    就系爭土地有地上權登記請求權存在之訴，應認有即受確認判決之法律上利益，均合
    先敘明。
二、上訴人主張：上訴人自民國六十七年間即以行使地上權之意思占有系爭土地，且已充
    分表達告知被上訴人，復經被上訴人於六十九年間向原法院訴請拆屋還地（六十九年
    度訴字第二七五四號）訴訟時，於庭訊中再次表達上揭意思後，上訴人遂於八十九年
    十二月七日向訴外人高雄縣鳳山地政事務所提出時效取得地上權登記之請求。乃訴外
    人高雄縣鳳山、大寮地政事務所竟相繼拒絕受理。然經高雄高等行政法院九十一年度
    訴字第四七一號判決，認為地政機關應依法規定審查上訴人是否符合時效取得地上權
    之要件，不得逕以有私權爭執而駁回後，上訴人復以前揭理由向訴外人高雄縣大寮地
    政事務所申請時效取得地上權登記，嗣經被上訴人於公告期間內提出異議，而訴外人
    高雄縣政府於九十二年四月十日調處結果駁回上訴人時效取得地上權登記之申請。為
    此提起本件訴訟。聲明求為判決：確認上訴人就系爭土地（原聲明為如附圖(一)所示面
    積０．五四四二公頃土地，嗣於本院減縮為如附圖(二)所示，水源段一一０八地號內編
    號1.2.3.4.5.6.土地共０．四二０六五公頃）之地上權登記請求權存在。上訴人向地
    政機關請求登記為地上權人時，被上訴人不得提出異議。被上訴人則以：否認上訴人
    於六十七年間即以行使地上權之意思占有系爭土地，且充分告知當時之被上訴人知悉
    。上訴人實係以無權占有之意思於系爭土地之上建屋且種植刺竹、麻竹、龍眼、芒果
    等果菜或養殖魚塭而與地上權之要件不符。被上訴人固於六十九年間向原法院訴請上
    訴人拆屋返地（六十九年度訴字第二七五四號）訴訟，然該事件土地地號係高雄縣大
    寮鄉○○○段第一七三九之四地號、第一七三九之十二地號（該兩地號經重測後為高
    雄縣大寮鄉○○段一０九九地號與內湖段一二００地號），兩者地號不同，況且上訴
    人另於原法院八十九年度重訴字第九三四號被上訴人對上訴人及訴外人吳元壹、甲○
    ○等人起訴請求拆屋還地事件中，亦自陳其係以承租之意思而占有系爭土地。是上訴
　　人顯非以行使地上權之意思占有系爭土地等語資為抗辯，並答辯聲明：上訴人之訴駁
　　回。
三、本件原審對於上訴人之請求，為上訴人敗訴之判決，上訴人聲明不服，上訴聲明求為
    判決：(一)原判決廢棄。(二)被上訴人應容忍上訴人就坐落高雄縣大寮鄉○○段一一０八
    地號內，如附圖(二)所示面積０．四二０六五公頃土地，辦理地上權設定登記。(三)第一
    、二審訴訟費用由被上訴人負擔。
四、系爭土地屬中華民國所有，管理人為被上訴人之事實，有被上訴人提出之系爭土地登
    記簿謄本一紙在卷可稽，並為兩造所不爭執，自堪信為真實。至於上訴人主張其自六
    十七年起即以行使地上權之意思占有系爭土地，是其已因時效而取得系爭土地地上權
    云云，則為被上訴人所否認，並以前揭情詞置辯，經查：
　(一)按當事人主張有利於己之事實者，就其事實有舉證之責。但法律別有規定，或依其情
    形顯失公平者，不在此限。民事訴訟法第二百七十七條定有明文。是民事訴訟如係由
    原告主張權利者，應先由原告負舉證之責，若原告先不能舉證，以證實自己主張之事
    實為真實，則被告就其抗辯事實，即令不能舉證，或其所舉證據尚有瑕疵，亦應駁回
    原告之請求（參閱最高法院十七年上字第九一七號判例）。又按主張因時效取得地上
    權者，依民法第七百七十二條準用同法第七百六十九條或第七百七十條之規定，須以
    行使地上權之意思而占有他人之土地，經過一定之期間，始得請求登記為地上權人。
    此項意思依民法第九百四十四條第一項之規定既不在推定之列，故須由占有人負證明
    之責。又占有人無法律上之權源在他人土地上有建築物或其他工作物或竹木，可能係
    基於侵權行為之意思，亦可能基於越界建築使用，亦或界址不明致誤認他人土地為自
    己所有，或因不知他人土地而誤為占有使用等，其情形實有多端，不一而足，故尚不
    能僅以占有人在他人土地上有建築物或其他工作物或竹木之客觀事實，而認占有人主
    觀上係基於行使地上權之意思而占有（參閱最高法院九十年度台上字第八五六號判決
    意旨）。
　(二)本件上訴人固以高雄縣政府九十二年四月十八日府地籍字第０九二００七０四四八號
　　調處會議記錄、高雄縣大寮地政事務所九十一年十二月二十三日寮地所一字第０九一
　　００一三七三二號函、陸軍軍官學校六十八年一月五日（）相互字第００五九號及
    八十五年五月九日（）展導字第二六六五號開會通知單影本各一紙資為其所為上揭
    主張之證據方法。然查上開證物，僅能分別證明兩造就系爭土地能否由上訴人主張時
    效取得地上權登記，曾有依法協調及兩造曾有召開收回系爭土地協調會議而已，況經
    本院審視該記錄內容，亦無上訴人有行使地上權之意思而占有系爭土地之證據，是上
    訴人所提出上揭證據，尚不足證明其係以行使地上權之意思而占有系爭土地。又上訴
    人雖主張其自六十七年間即以行使地上權之意思占有系爭土地，且已充分表達告知被
    上訴人，亦經被上訴人於六十九年間向原法院提起拆屋還地訴訟（六十九年度訴字第
    二七五四號）時，於庭訊再次表達上揭意思云云，然亦為被上訴人所否認。又原法院
    六十九年度訴字第二七五四號拆屋還地事件，係由財政部國有財產局及被上訴人訴請
    上訴人等人拆除高雄縣大寮鄉○○○段第一七三九之四地號及一七三九之十二地號地
    上物，並將該土地返還等情，有該事件起訴狀影本一份附卷可稽（見原審卷第一二八
    頁至第一三三頁），而該兩地號土地經重測後為高雄縣大寮水源段第一０九九地號與
    內湖段一二００地號，此亦有土地登記簿謄本二份附卷可憑。是堪認被上訴人所辯原
    法院六十九年度訴字第二七五四號拆屋還地事件之土地與本件系爭土地並不相同等情
    屬實。故上訴人縱有於該事件訴訟中，向被上訴人表達以行使地上權之意思占有土地
    ，應亦非屬本件系爭土地，自不能據此而認上訴人係以行使地上權之意思而占有系爭
    土地。況上訴人於六十四年七月七日向被上訴人所屬陸軍軍官學校所提出之陳情書內
    容載明：「自三十四年間迄今，即由民等承租為耕地、牧地、魚池及畜舍等之用，每
    年繳納租金一次，係由高雄縣政府合作室代收。繳交陸軍第三營產管理處，民等係合
    法之承租人，於法有使用之權」等語。且於原法院八十九年度重訴字第九三四號被上
　　訴人訴請上訴人等就系爭土地拆屋還地事件中，所提答辯狀亦自認：「被告（即上訴
　　人）乙○○等人占用本件土地，係早在原告（即被上訴人）民國五十七年間取得管理
　　權之前，即遠在國民政府遷台前，民國三十四年由黃金印、乙○○等人向大同農場所
　　承租延續占有迄今」（見本院卷第二九頁至三四頁所附陳情書，民事答辯狀影本），
　　足徵上訴人已自認其係以承租權之意思而占有使用系爭土地，而非以行使地上權之意
　　思而占有使用系爭土地。此外參以上訴人主張其占用系爭土地之目的係作為耕地、牧
　　地、魚池及畜舍等之用（見前揭陳情書）。上訴人訴訟代理人即上訴人之子並於本院
    自認「以前六十幾年的時候，我們就在那裡耕作，：：：是我父親乙○○在耕作的，
    我是幫忙我父親耕作的，我沒有占用」等情（見本院卷第一二五頁），此亦與民法第
    八百三十二條所定地上權係以在他人土地上有建築物或其他工作物或竹木為目的而使
　　用土地之要件不合，又上訴人係無權占有如附圖(二)所示系爭土地上編號1.部分土地，
　　其餘編號2.3.4.5.6.土地分別係訴外人吳元壹、甲○○所無權占有（詳如附表(二)所載
　　），而應予拆屋還地予上訴人等事實，亦經原法院八十九年重訴字第九三四號、本院
　　九十二年重上字第一一號判決在案，並經最高法院於九十三年四月二十二日以九十三
　　年度台上字第八一二號裁定駁回上訴人之上訴而確定在案，此亦有前開民事判決、裁
　　定附卷可資佐證（見本院卷第五九頁至第九四頁、第一四二頁至第一四四頁）等事實
　　，應認上訴人上揭主張，顯不足採信。
五、綜上所述，原審因而為上訴人敗訴之判決，經核尚無不合，上訴論旨，指摘原判決不
    當，求予廢棄改判，非有理由，應予駁回。
六、本件事證已臻明確，兩造其餘攻擊，防禦方法及舉證，核與本案判決之結果無影響，
    爰不一一論述，併此敘明。
七、據上論結，本件上訴為無理由，依民事訴訟法第四百六十三條、第三百八十五條第一
　　項、第四百四十九條第一項、第七十八條，判決如主文。
中　　華　　民　　國　　　　九十三　　　年　　　九　 　 月　　二十九 　 日
　　　　　　　　　　　　　　　　　　　　　　　　民事第一庭
~B1審判長法官　黃金石
~B2法　　　官　魏式璧
~B3法　　　官　吳登輝
正本係照原本作成。
不得上訴。
中　　華　　民　　國　　　　九十三　　　年　　　九　　　月　　 三十　 　日
~B法院書記官　梁美姿
　　　　　　　　　　　　　　　　　　　　　　　　　　　　　　　　　　　　Ｈ
